臺北高等行政法院裁定
110年度訴字第2號
原      告  游欣潔                                 
被      告  臺北市政府   

代  表  人  柯文哲（市長）

被      告  臺北市政府衛生局

代  表  人  黃世傑（局長）

共      同
訴訟代理人  俞旺程                                  
            江美瑤                                  
            楊涵如        
被      告  臺北市政府法務局

代  表  人  袁秀慧（局長）

訴訟代理人  吳亦筑                                  
上列當事人間陳情事件，本院裁定如下：
　　主  文
原告之訴駁回。
訴訟費用由原告負擔。
　　理  由
一、爭訟概要：
　㈠原告以民國109年4月10日檢舉函向被告臺北市政府衛生局(下
    稱衛生局)反映，訴外人嚴○○不具醫師資格，而有向臺灣臺
    北地方檢察署（下稱臺北地檢署）主張其為○○牙醫診所實際
    負責人等違反醫師法等醫療法規情事。案經被告衛生局以10
    9年4月20日北市衛醫字第1093122037號單一陳情系統案件回
    復表(下稱被告衛生局109年4月20日回復表)回復原告略以：
    「……有關您反映一般民眾嚴○○違反醫師法等醫療法規一事，
    本局說明如下：本局對您所反映事項非常重視，業經本局自
    108年4月起多次查察○○牙醫診所已無營業事實，依醫療法第
    23條規定：『醫療機構歇業，應於事實發生後30日内報請原
    發開業執照機關備查。……醫療機構未依前項規定辦理歇業時
    ，主管機關得逕予歇業……』，經查衛生福利部醫事管理系統○
    ○牙醫診所狀態為歇業，亦未有醫事人員執業登記於該診所…
    …」在案（乙證1）。
　㈡原告再以109年5月5日申請書請被告臺北市政府法務局(下稱
    法務局)及衛生局解釋○○牙醫診所辦理歇業過程、牙醫診所
    開業流程及所需時間、○○牙醫診所開業文件中「臺北市醫療
    (事)機構登錄及變更申請書」及委託書遭偽造文書調包及臺
    北地檢署107刑偵4548號案證人自稱為診所護士是否合法等
    。案經被告法務局移請被告衛生局辦理，並以109年5月14日
    北市法三字第1093021757號單一陳情系統案件回復表（下稱
    被告法務局109年5月14日回復表）回復原告，因上開事項非
    屬其權責，已轉請被告衛生局辦理，該回復表於109年5月22
    日送達。其間，被告衛生局以109年5月18日北市衛醫字第10
    93128456號單一陳情系統案件回復表（下稱被告衛生局109
    年5月18日回復表）回復原告略以：「……有關您反映診所歇
    業及開業疑義一事，本局說明如下：㈠重申本局自108年4月
    起多次查察○○牙醫診所已無營業事實，依醫療法第23條規定
    ：『醫療機構歇業，應於事實發生後30日内報請原發開業執
    照機關備查。……醫療機構未依前項規定辦理歇業時，主管機
    關得逕予歇業……』，經查衛生福利部醫事管理系統○○牙醫診
    所狀態為歇業，亦未有醫事人員執業登記於該診所。㈡有關
    診所設立相關規範，依醫療法第15條規定：『醫療機構之開
    業，應向所在地直轄市、縣(市）主管機關申請核准登記，
    經發給開業執照，始得為之；其登記事項如有變更，應於事
    實發生之日起30日内辦理變更登記。前項開業申請，其申請
    人之資格、申請程序、應檢具文件及其他應遵行之事項，由
    中央主管機關定之。』，暨醫療法施行細則第7條規定：『醫
    療機構依本法第15條規定申請開業，應填具申請書，並檢附
    下列文件：一、建築物使用執照。二、負責醫師之證明文件
    。三、符合登記診療科別之醫師證明文件。四、醫療機構平
    面簡圖。五、配置之醫事人員及相關人員名冊。六、設施、
    設備之項目。七、中央主管機關規定應檢附之文件。前項醫
    療機構為醫院，並應檢附主管機關許可設立文件；為醫療法
    人設立者，並應檢附其法人登記證書。直轄市或縣（市）主
    管機關對於開業申請之審查，應派員履勘，經審查合格者，
    發給開業執照。』。㈢有關診所護士是否合法相關疑義，依行
    政程序法第40條規定：『行政機關基於調查事實及證據之必
    要，得要求當事人或第三人提供必要之文書、資料或物品。
    』及同法第171條第2款規定：『受理機關認為陳情之重要内容
    不明確或有疑義者，得通知陳情人補陳之。』。爰請提供相
    關具體事證，(例：執行人姓名及業務項目、執行地點及執
    行時間)，俾利調查。……」等語（乙證2、訴願卷右上角頁碼
    第21-25頁），原告不服被告衛生局109年4月20日、109年5
    月18日回復表及被告法務局未回復之不作為，提起訴願，經
    被告臺北市政府以109年8月20日府訴三第1096101456號訴願
    決定不受理（下稱訴願決定，乙證5），原告不服，於是提
    起本件行政訴訟。
二、原告起訴主張及聲明：
　㈠主張要旨：
　　原告於105年8月8日至13日間，至被告衛生局東區稽查分隊
    遞交親自書寫之○○牙醫診所開業申請書，同時預約於105年8
    月25日稽查，詎被告衛生局竟讓非申請人本人，亦不具有醫
    療法、醫師法上診所開業申請人資格之人遞交偽造之105年8
    月25日○○牙醫診所開業申請書，取代原本已經收文歸檔由原
    告親自書寫之開業申請書，且原告親自書寫該原始開業申請
    書亦不翼而飛。被告就原告之申請事項未予調查，且答非所
    問、魚目混珠，怠於作出准駁決定之行政處分，訴願決定亦
    將被告衛生局109年4月20日、109年5月18日回復表等定性為
    觀念通知，大事化小、小事化無，裁量過當，明顯違法。
　㈡聲明（本院111年1月19日準備程序筆錄第2-3頁）：
　⒈被告臺北市政府訴願決定及被告衛生局109年4月20日、109年
    5月18日回復表均撤銷。
　⒉確認被告衛生局109年4月20日、109年5月18日回復表無效，
    及確認被告臺北市政府訴願決定就所有定性為觀念通知之部
    分無效。
　⒊⑴先位聲明：被告法務局應依原告109年5月5日申請書之申請
    ，調查該申請書申請事項第1點至第4點所載事項（即如附件
    申請事項欄1、2、3、4點所載事項）作成合法以及合乎事實
    （特別是申請事實欄第3點所載事項）之行政處分，及被告
    衛生局應依原告109年5月5日申請書之申請，就如附表所示
    未回覆事項作成回覆之行政處分。⑵備位聲明：被告臺北市
    政府應就「被告臺北市政府衛生局暨衛生稽查東區分隊要求
    開業牙醫師提前14天遞交開業申請書及預約開業場所稽查一
    事提出法源依據」及「交付日期為105年8月10日○○牙醫診所
    開業申請書」作出准駁決定之行政處分。　
三、被告答辯及聲明：
  ㈠答辯要旨：
　　○○牙醫診所於105年8月26日開業，原告係該診所負責醫師。
    嗣因被告衛生局於108年4月起即多次至○○牙醫診所查察已無
    營業事實，乃依醫療法第23條規定，以109年3月20日北市衛
    醫字第1093010526號函逕予診所歇業在案。嗣原告以109年4
    月10日檢舉函向被告衛生局反映嚴○○違反醫師法等醫療法規
    ，然事屬○○牙醫診所内部營運管理事項，非為被告衛生局權
    管業務，被告衛生局乃就原告上開陳情内容以109年4月20日
    回復表予以說明。原告又以109年5月5日申請書記載申請事
    項為診所歇業過程、開業規定、臺北地檢署107刑偵4548號
    案證人自稱為護士是否合法等，請求被告法務局調查，惟臺
    北市醫療業務之監督管理及醫療業務所涉相關檔案，均非被
    告法務局權管範圍，被告法務局遂轉請權責單位被告衛生局
    辦理，並以109年5月14日回復表告知原告，嗣由被告衛生局
    就原告109年5月5日申請書反映○○牙醫診所歇業及開業疑義
    等事項，以109年5月18日回復表回復。是以，被告衛生局10
    9年4月20日、109年5月18日回復表及被告法務局109年5月14
    日回復表所為之回復，均係就原告反映事項之復知，核其内
    容純屬事實之敘述、所涉法令規定之說明及觀念通知，並非
    對原告所為之行政處分，亦無原告所稱被告怠為處分及裁量
    過當之情事。
　㈡聲明：
    原告之訴駁回。
四、本院的判斷：
　㈠行政訴訟法第125條第3項規定：「審判長應向當事人發問或
    告知，令其陳述事實、聲明證據，或為其他必要之聲明及陳
    述；其所聲明或陳述有不明瞭或不完足者，應令其敘明或補
    充之。」此一規定依同法第131條於受命法官行準備程序時
    準用之。依上開規定，當事人未為必要之聲明或其聲明有不
    明瞭或不完足時，審判長或受命法官即應行使闡明權，令其
    為必要之聲明或補充聲明，當事人依此而為之聲明，自非訴
    之變更或追加（最高行政法院109年度上字第152號判決意旨
    參照）。原告於本院111年1月19日準備程序陳明之聲明，維
    持訴訟標的不變，僅係就其起訴狀所載聲明不明確、不完足
    之處予以補充，核屬對訴訟標的具體化為必要之聲明或為補
    充聲明，非屬訴之變更或追加，應予准許，先予敘明。
　㈡關於訴之聲明第1、3項部分：
　⒈行政訴訟法第4條第1項規定：「人民因中央或地方機關之違
    法行政處分，認為損害其權利或法律上之利益，經依訴願法
    提起訴願而不服其決定，或提起訴願逾3個月不為決定，或
    延長訴願決定期間逾2個月不為決定者，得向行政法院提起
    撤銷訴訟。」第5條規定：「（第1項）人民因中央或地方機
    關對其依法申請之案件，於法令所定期間內應作為而不作為
    ，認為其權利或法律上利益受損害者，經依訴願程序後，得
    向行政法院提起請求該機關應為行政處分或應為特定內容之
    行政處分之訴訟。（第2項）人民因中央或地方機關對其依
    法申請之案件，予以駁回，認為其權利或法律上利益受違法
    損害者，經依訴願程序後，得向行政法院提起請求該機關應
    為行政處分或應為特定內容之行政處分之訴訟。」可知，須
    人民所不服者係行政處分，始得循經訴願程序提起行政訴訟
    法第4條規定之撤銷訴訟。提起行政訴訟法第5條規定之課予
    義務訴訟，須行政機關就人民之申請有為否准處分或怠為處
    分情事，始得循經訴願程序提起之。而所謂行政處分，依行
    政程序法第92條第1項規定係指行政機關就公法上具體事件
    所為之決定或其他公權力措施而對外直接發生法律效果之單
    方行政行為。至「人民對於行政興革之建議、行政法令之查
    詢、行政違失之舉發或行政上權益之維護，得向主管機關陳
    情。」雖為行政程序法第168條所明定，惟本條係基於從寬
    原則，將行政事務皆列入陳情之可能範圍，即人民對於行政
    事項，於主觀上有不滿、請求或意見時，均可提出陳情。而
    因行政行為非均為行政處分，是雖屬本條所規範得提出「陳
    情」之事項，尚非即為行政訴訟法第5條規定之「依法申請
    」。行政機關所為單純的事實之敘述或理由之說明，並非對
    人民之請求有所准駁，既不因該項敘述或說明而生何法律上
    之效果，自非行政處分，人民即不得對之提起行政爭訟（最
    高行政法院109年度抗字第399號裁定參照）。
　⒉觀諸原告109年4月10日檢舉函內容，係檢舉民眾嚴○○不具醫
    師資格，亦非負責醫師，卻向臺北地檢署主張其為○○牙醫診
    所實際負責人、主張屢次未經院長審核管理即聘請並指示醫
    事人員參與執行醫療業務、主張借牌營運牙醫診所，由於原
    告從未授權嚴○○作出違法行為，又據報嚴○○目前在另一間牙
    醫診所誠楷牙醫診所進行同樣違反醫師法之行為，故提出嚴
    ○○違反醫師法等醫療法規之檢舉（乙證卷第2頁）。又原告
    主張係嚴○○違反醫療法第18、57、58條及醫師法第6、7、8
    之2、9條規定，此據原告陳明在卷（本院卷第234頁）。惟
    醫師法及醫療法就違反上開規定所定之相關懲處或罰則，僅
    係規定行政機關之職權行使，旨在促進醫療事業之健全發展
    ，合理分布醫療資源，提高醫療品質，保障病人權益，增進
    國民健康，目的在維護公共利益，並非為檢舉人之私人利益
    而設，亦未賦予人民有公法上請求行政機關對違反醫師法及
    醫療法之人予以裁處之權利，是原告所為之檢舉，僅係促使
    行政機關發動職權，而屬建議、舉發之陳情性質，並非「依
    法申請之案件」，被告衛生局109年4月20日回復表所為：「
    ……有關您反映一般民眾嚴○○違反醫師法等醫療法規一事，本
    局說明如下：本局對您所反映事項非常重視，業經本局自10
    8年4月起多次查察○○牙醫診所已無營業事實，依醫療法第23
    條規定：『醫療機構歇業，應於事實發生後30日内報請原發
    開業執照機關備查。……醫療機構未依前項規定辦理歇業時，
    主管機關得逕予歇業……』，經查衛生福利部醫事管理系統○○
    牙醫診所狀態為歇業，亦未有醫事人員執業登記於該診所……
    」等內容之函復，亦僅為被告衛生局就原告109年4月10日檢
    舉函之陳情事件所為單純的事實敘述及理由說明，並不因該
    敘述或說明而生法律效果，自非行政處分，依前揭規定及說
    明，原告自不能據以提起訴願及課予義務訴訟。
　⒊揆之原告109年5月5日申請書之申請事項，係請被告法務局及
    衛生局解釋○○牙醫診所辦理歇業過程、牙醫診所開業流程及
    所需時間、○○牙醫診所開業文件中「臺北市醫療(事)機構登
    錄及變更申請書」及委託書遭偽造文書調包及臺北地檢署10
    7刑偵4548號案證人自稱為診所護士是否合法等事項（乙證
    卷第10頁）。核屬原告對於前述行政事務主觀上有所不滿、
    請求或意見，而依行政程序法第168條規定所為行政法令之
    查詢、行政違失之舉發或行政上權益之維護之陳情，被告法
    務局109年5月14日回復表所為：「……有關您詢問○○牙醫診所
    歇業過程為何、牙醫診所開業流程及所需時間、開業文件及
    委託書是否遭掉包、證人自稱為護士是否合法等事，茲因該
    事項非屬本局權責，已轉請權責機關本府衛生局辦理……」等
    內容之函復，僅係告知原告所詢事項非屬被告法務局權責，
    並已轉請權責機關被告衛生局辦理；另被告衛生局以109年5
    月18日回復表所為：「……有關您反映診所歇業及開業疑義一
    事，本局說明如下：㈠重申本局自108年4月起多次查察○○牙
    醫診所已無營業事實，依醫療法第23條規定：『醫療機構歇
    業，應於事實發生後30日内報請原發開業執照機關備查。……
    醫療機構未依前項規定辦理歇業時，主管機關得逕予歇業……
    』，經查衛生福利部醫事管理系統○○牙醫診所狀態為歇業，
    亦未有醫事人員執業登記於該診所。㈡有關診所設立相關規
    範，依醫療法第15條規定：『醫療機構之開業，應向所在地
    直轄市、縣(市）主管機關申請核准登記，經發給開業執照
    ，始得為之；其登記事項如有變更，應於事實發生之日起30
    日内辦理變更登記。前項開業申請，其申請人之資格、申請
    程序、應檢具文件及其他應遵行之事項，由中央主管機關定
    之。』，暨醫療法施行細則第7條規定：『醫療機構依本法第1
    5條規定申請開業，應填具申請書，並檢附下列文件：一、
    建築物使用執照。二、負責醫師之證明文件。三、符合登記
    診療科別之醫師證明文件。四、醫療機構平面簡圖。五、配
    置之醫事人員及相關人員名冊。六、設施、設備之項目。七
    、中央主管機關規定應檢附之文件。前項醫療機構為醫院，
    並應檢附主管機關許可設立文件；為醫療法人設立者，並應
    檢附其法人登記證書。直轄市或縣（市）主管機關對於開業
    申請之審查，應派員履勘，經審查合格者，發給開業執照。
    』。㈢有關診所護士是否合法相關疑義，依行政程序法第40條
    規定：『行政機關基於調查事實及證據之必要，得要求當事
    人或第三人提供必要之文書、資料或物品。』及同法第171條
    第2款規定：『受理機關認為陳情之重要内容不明確或有疑義
    者，得通知陳情人補陳之。』。爰請提供相關具體事證，(例
    ：執行人姓名及業務項目、執行地點及執行時間)，俾利調
    查。……」等內容之函復，亦僅係重申其109年4月20日回復表
    之函復內容，及單純告知診所設立相關規範即醫療法第15條
    及醫療法施行細則第7條規定之內容，以及請原告就所述診
    所護士是否合法，再提供相關具體事證以供調查。是被告法
    務局、衛生局上開回復表之函復，核屬就原告陳情事項之處
    理情形予以回復，及就原告陳請解釋及陳情查明事項所為之
    單純的事實敘述及理由之說明，並非對人民之請求有所准駁
    ，亦未對原告之權利義務產生任何規制，均非行政處分。原
    告雖對之有所不服，亦因其所陳請或陳情之事項，並非行政
    訴訟法第5條規定之「依法申請」，依前述規定及說明，原
    告不得據以提起撤銷訴訟或課予義務訴訟。
　⒋綜上，原告此部分之訴，並無行政處分存在，亦非屬人民依
    法申請之案件，其訴即屬不備起訴合法要件，且其情形無從
    補正，應依行政訴訟法第107條第1項第10款規定，以裁定駁
    回之。
　㈢關於訴之聲明第2項確認訴訟部分（本院111年1月19日準備程
    序筆錄第3頁）：
　⒈「確認行政處分無效及確認公法上法律關係成立或不成立之
    訴訟，非原告有即受確認判決之法律上利益者，不得提起之
    。其確認已執行而無回復原狀可能之行政處分或已消滅之行
    政處分為違法之訴訟，亦同。」「原告之訴，有下列各款情
    形之一者，行政法院應以裁定駁回之。但其情形可以補正者
    ，審判長應定期間先命補正： ……十、起訴不合程式或不備
    其他要件者。」行政訴訟法第6條第1項及第107條第1項第10
    款分別定有明文。據此可知，現行行政訴訟法規定得為確認
    訴訟之標的，限於行政處分無效或違法，或公法上法律關係
    成立與否之爭議。所謂行政處分，係指中央或地方機關就公
    法上具體事件所為之決定或其他公權力措施而對外直接發生
    法律效果之單方行政行為而言，此參照行政程序法第92條第
    1項及訴願法第3條第1項之規定可明。若行政機關對於人民
    陳情案件在其權限範圍內闡述法令規定意旨，並告知其正確
    法律救濟途徑，因非就權限業務事項對人民申請事項行使公
    權力為決定，並無規制任何法律效果，性質上僅屬觀念通知
    ，並非行政處分。是以，人民提起行政訴訟請求確認非屬行
    政處分之函文違法或無效，自屬不備起訴合法之程序要件，
    且無從命補正，行政法院應以裁定駁回（最高行政法院110
    年度抗字第44號裁定意旨參照）。
　⒉原告109年4月10日檢舉函及109年5月5日申請書之申請事項，
    核屬行政程序法第168條所定「陳情」之事項，被告衛生局1
    09年4月20日、109年5月18日回復表，亦僅係被告衛生局就
    原告陳請解釋及陳情查明事項所為之單純的事實敘述及理由
    之說明，並非對人民之請求有所准駁，亦未對原告之權利義
    務產生任何規制，並非行政處分，均詳如前述。是原告訴請
    確認性質上僅屬觀念通知，並非行政處分之被告衛生局109
    年4月20日、109年5月18日回復表，及被告臺北市政府訴願
    決定就所有定性為觀念通知之部分無效，即非合法，而屬不
    備起訴合法之程序要件，且無從命補正，應依行政訴訟法第
    107條第1項第10款規定，以裁定駁回之。
　㈣末按行政訴訟法第24條第1款規定：「經訴願程序之行政訴訟
    ，其被告為下列機關：一、駁回訴願時之原處分機關。……」
    而原告於訴狀誤列被告機關者，依行政訴訟法第107條第2項
    準用第1項規定，固應定期命當事人補正，但如起訴狀已列
    適格的被告機關，又再贅列其他被告者，對贅列之其他被告
    ，應逕以裁定駁回之。本件原告於起訴時，既已追加適格之
    被告即衛生局及法務局，其另贅列訴願機關臺北市政府為被
    告部分，自非合法，應予駁回。
　㈤至於原告聲請本院調查之證據，因訴不合法，即無審究之必
    要，附此指明。
五、依行政訴訟法第107條第1項第10款、第104條、民事訴訟法
    第95條、第78條，裁定如主文。 　　　　　
中　　華　　民　　國　　111　 年　　1 　  月　　28 　 日
                    臺北高等行政法院第一庭
                              審判長法  官　許瑞助 
                                    法  官　林家賢 
                                    法  官　孫萍萍
上為正本係照原本作成。
如不服本裁定，應於送達後10日內向本院提出抗告狀（須按他造
人數附繕本）。
中　　華　　民　　國　　111　 年　　1 　  月　　28 　 日
                                    書記官  李虹儒